臺灣桃園地方法院民事判決
110年度簡上字第146號
上  訴  人  張雪芬  

訴訟代理人  龔君彥律師
            翁新雅律師
            劉宜臻律師
被  上訴人  許時棣  
訴訟代理人  邱清銜律師
            游淑琄律師
上列當事人間請求確認本票債權不存在事件，上訴人對於中華民
國110年2月26日本院中壢簡易庭109年壢簡字第1044號第一審判
決提起上訴，本院於111年1月18日言詞辯論終結，判決如下：
    主  文
上訴駁回。
第二審訴訟費用由上訴人負擔。
    事實及理由
一、被上訴人主張：伊欲購入坐落於桃園市○○區○○段地號854 、
    858 、859 、1036、1037、1051、1052、1053、1062、1048
    號等10筆土地（下稱系爭合資財產）進行投資，待系爭合資
    財產增值予以處分而從中獲利，惟所需資金高達新臺幣（下
    同）4 億餘元，遂覓多位股東共同出資。上訴人於102 年12
    月間表示願與伊及其他股東共同出資，投資系爭合資財產，
    上訴人持有股份比例為10分之1，先行出資1,760 萬元，雙
    方並於同月18日簽訂「共同投資說明」（下稱系爭共同投資
    說明）。嗣因所有股東之出資仍不足支付買受系爭合資財產
    之價金，被上訴人遂與包括上訴人在內之股東就後續究應採
    取貸款或逐筆過戶後分割出售方式取得資金乙事進行討論，
    上訴人斯時復明示願參與投資，兩造因而於108 年6 月15日
    另立書面即「共同投資要點」（下稱系爭共同投資要點）就
    合資內容再為確認，即上訴人為出資人之一，持股比例為10
    分之1，上訴人再出資176 萬元，加計先前已出資1,760 萬
    元，上訴人實際出資1,936 元，伊並於同日簽發如附表所示
    本票（下稱系爭本票），擔保上訴人出資之返還。嗣因所有
    股東之出資不足支付買受系爭合資財產之價金，且系爭合資
    財產之市場價格崩跌，影響股東繼續出資之意願，經被上訴
    人催告上訴人及其他股東履行出資義務，包括上訴人在內之
    所有股東均不願繼續出資，兩造與其他股東間之合資關係已
    無法繼續，自應就系爭合資財產行清算程序。然上訴人不配
    合清算，並執系爭本票向本院聲請本票裁定獲准（即本院10
    9 年度司票字第1564號民事裁定，下稱系爭本票裁定），並
    據以聲請就系爭合資財產為強制執行，經本院以109 年度司
    執字第60740 號強制執行事件（下稱系爭強制執行事件）受
    理，致無法進行系爭合資財產之清算。系爭合資財產既未經
    清算，則上訴人得請求返還之出資數額即屬不明，難謂系爭
    本票擔保之債權請求權存在；縱退認系爭本票債權存在，僅
    數額未能確定，惟系爭合資財產迄今仍未清算完結，上訴人
    之出資返還請求權尚未能行使，自有妨礙上訴人行使系爭本
    票債權之事由存在，上訴人仍無由執系爭本票行使權利。爰
    依民事訴訟法第247 條第1 項前段、強制執行法第14條第2 
    項之規定，先位請求：㈠確認上訴人持有系爭本票對被上訴
    人之本票債權不存在。㈡系爭強制執行事件所為之執行程序
    （下稱系爭執行程序）應予撤銷；備位請求：㈠上訴人於系
    爭合資財產清算完結前，不得持系爭本票裁定，對被上訴人
    聲請強制執行；㈡系爭執行程序應予撤銷。
二、上訴人則以：伊僅與被上訴人存在合資關係，且於合資關係
    成立後，被上訴人均未告知伊關於投資土地之相關進程，亦
    不知悉其他投資人身分，被上訴人於伊不知情且未經伊授權
    下所購入之系爭合資財產，應屬被上訴人與其他股東間合資
    關係之合資財產，與兩造間之合資關係無涉，兩造合資關係
    之合資財產僅有上訴人投入之資金，且伊並未授權被上訴人
    得單獨處理及執行兩造合資項目，被上訴人越權處理合資事
    務之行為應不生效力，故被上訴人自行將兩造之合資關係與
    被上訴人與他人之合資關係相互參雜，混充無關之投資人及
    投資標的，對伊應不生效力，兩造間之合資關係並無清算之
    必要，且合資契約屬繼續性契約，伊有隨時終止契約之權利
    ，並得於終止系爭契約後，得依民法第179條規定請求被上
    訴人返還出資，兩造間既已無信任關係，且伊已提向被上訴
    人為終止合資契約之意思表示，自有請求被上訴人返還出資
    之權利。而被上訴人簽發系爭本票之目的，即在於擔保上訴
    人出資之返還請求權，系爭本票債權應屬存在，伊自得依系
    爭本票之法律關係，請求被上訴人給付票款等語，資為抗辯
    。
三、原審判決被上訴人先位之訴敗訴，備位之訴勝訴，即判決：
    ㈠上訴人於系爭合資財產清算完結前，不得持系爭本票裁定
    ，對被上訴人聲請強制執行；㈡系爭執行程序應予撤銷；並
    駁回被上訴人其餘之訴。上訴人就備位之訴敗訴部分不服，
    提起上訴，並聲明：㈠原判決不利上訴人之部分廢棄。㈡上開
    廢棄部分，被上訴人於第一審之備位之訴駁回。被上訴人答
    辯聲明為：上訴駁回（被上訴人就其先位之訴敗訴部分未據
    聲明不服，該部分非本院審理範圍）。　　
四、本院得心證之理由：
　㈠本件合資關係應存在兩造間或兩造與第三人間？
　⒈按基於私法自治之原則，當事人間之契約不限於民法上之有
    名契約，其他非典型之無名契約仍得依契約之性質及經濟目
    的而類推適用關於有名契約之規定。又合資契約，乃雙方共
    同出資完成一定目的之契約；合資契約與合夥均係契約當事
    人共同出資，雙方就出資及獲利比例均按約定定之，惟兩者
    之差異僅在合夥係以經營共同事業為特點，則就性質不相牴
    觸部分，非不得類推適用民法合夥之相關規定，以定合資人
    間之權義歸屬（最高法院110年度台上字第2084號判決意旨
    參照）。合資契約既無以經營共同事業為特點，而重在出資
    及獲利比例之約定，與合夥契約之合夥人間須互有信任關係
    ，尚有不同，倘出資人就出資方式及獲利比例之必要之點已
    有意思表示合致，應認合資契約於出資人間即已成立。
　⒉被上訴人主張其欲購入系爭合資財產，待系爭合資財產增值
    將之處分而從中獲利，遂覓包括多位股東共同投資，上訴人
    同意共同出資投資系爭合資財產，持股比例為10分之1，並
    先出資1,760 萬元，而於102 年12月18日簽訂系爭共同投資
    說明，嗣兩造於108 年6 月15日另立系爭共同投資要點，上
    訴人再出資176 萬元，上訴人實際出資1,936 萬元等情，業
    據被上訴提出系爭共同投資說明及系爭共同投資要點文件各
    1份在卷可稽（見原審卷第7-8頁），觀諸系爭共同投資說明
    及系爭共同投資要點之內容，乃約定兩造願與其他股東共同
    出資，購入系爭合資財產，並將系爭合資財產出售、處分，
    從中賺取利潤，性質上應屬合資契約。
　⒊上訴人雖辯稱：其僅與被上訴人存在合資關係云云。然查，
    兩造於102 年12月18日先簽訂之系爭共同投資說明記載：「
    標的：桃園縣中壢市洽溪段854 、858 、859 、1036、1037
    、1051、1052、1053、1062、1048地號等10筆土地…共拾股
    ，壹股暫收壹仟柒佰陸拾萬元正……共同投資人：張雪芬……」
    （見本院卷第7 頁），嗣於108 年6 月15日再簽訂系爭共同
    投資要點記載：「張雪芬（甲方）為共同出資人之一，共分
    拾壹股，甲方佔壹股，投資有獲利或損失，也有必要配合的
    義務（如貸款、出售、分割、股東的決議等）不可影響共同
    投資人的利益……」（見本院卷第8 頁），均僅約定上訴人為
    共同投資人之一，占10分之1股，並未限制其餘股應由被上
    訴人持有，再參以兩造自106年12月5日起至108年10月6日止
    之LINE對話記錄，上訴人於上開期間不斷詢問被上訴人如：
    「這塊土地目前處理情況如何？……許大哥，請你瞭解體諒我
    第一次投資這麼大筆資金沒著落，且四年過去了」、「結果
    可以變更嗎？一般農業區」、「許大哥請問目前狀況進行如
    何？…一位資深的不動產開發專家可以給我們建議，是否可
    以將我的資料及整筆土地資料，在明天星期五下午左右拿到
    大姐家，這週六將與這位先生討論這筆土地…」、「請問是
    已通過農業用地嗎？何時過戶？…最近過戶嗎？」、「是否0
    1/27 可以找我們找其他股東一起討論？」、「可以保住本
    金嗎？」、「目前產權是登記在誰名下？何時過戶？怎麼過
    戶？在等什麼才能過戶？」、「請問目前土地已經可以過戶
    嗎？目前是10月，六月時，你告知是8月底過戶。想了解目
    前是否進行順利，可以過戶？」等語（見本院卷第67頁正反
    面、第73頁、第75頁正反面、第79頁反面、地84頁反面、第
    86頁反面、第88頁、第100 頁），足見上訴人亦知系爭合資
    財產尚有兩造以外之投資人共同出資，堪認上訴人於簽立系
    爭共同投資說明及系爭共同投資要點時，已知悉另有其他投
    資人參與投資系爭合資財產，則本件合資契約應存在於兩造
    及第三人間，上訴人是否知悉其他投資人身分，於本件合資
    契約是否存在於兩造及第三人間，並無影響。被告抗辯本件
    合資關係僅存在兩造間云云，尚難採信。
　㈡系爭合資財產應否清算？
　⒈按合夥解散後，其清算由合夥人全體或由其所選任之清算人
    為之。前項清算人之選任，以合夥人全體之過半數決之；合
    夥財產，應先清償合夥之債務。其債務未至清償期，或在訴
    訟中者，應將其清償所必需之數額，由合夥財產中劃出保留
    之。依前項清償債務，或劃出必需之數額後，其賸餘財產應
    返還各合夥人金錢或其他財產權之出資。為清償債務及返還
    合夥人之出資，應於必要限度內，將合夥財產變為金錢；合
    夥財產，於清償合夥債務及返還各合夥人出資後，尚有賸餘
    者，按各合夥人應受分配利益之成數分配之，民法第694 條
    、第697 條第1 、2 、4 項、第699 條分別定有明文。準此
    ，合夥解散後應行清算，以全體合夥人過半數決選任清算人
    ，清算應依清償債務、返還出資及分配利益依序為之，有必
    要時，得將合夥財產變為金錢（最高法院108 年度台上字第
    1475號判決意旨參照）。職是，合資契約如經出資人一方表
    示退出，或經全體出資人同意終止，或其目的已完成或不能
    完成者，關於合資財產結算、損益分配及出資額返還，自應
    類推適用民法第689 條、第697條等合夥之規定，以當時財
    產狀況為準予以結算，如尚有未售出之合資財產，應先予變
    賣了結後，計算損益及應返還之出資額，而以金錢返還之（
    最高法院105 年度台上字第214 號判決意旨參照）。
　⒉經查，被上訴人曾於109 年1 月8 日即委請松鼎律師聯合事
    務所發函催告上訴人及其他股東履行出資義務，若未於函到
    5 日內履行出資義務，合資目的已難達成，將類推適用民法
    第692 條第3 款之規定，解散合資關係；嗣因所有股東均未
    履行出資義務，故被上訴人復於109 年2 月3 日委請松鼎律
    師聯合事務所發函向上訴人及其他股東通知合資目的已難達
    成，故而解散等節，有松鼎律師聯合事務所函存卷可參（見
    原審卷第26-28頁），足見本件合資關係業因合資目的不能
    完成而告解散，即應類推適用民法第689 條、第697 條、第
    699 條等合夥之規定，以當時財產狀況為準予以結算，如尚
    有未售出之合資財產，應先予變賣了結後，計算損益及應返
    還之出資額，於清償合資債務及返還各股東出資後，如尚有
    賸餘，再按各股東應受分配利益之成數分配，而以金錢返還
    之，故上訴人尚不得未經清算，逕請求被上訴人返還其出資
    。
　⒊上訴人雖辯稱：本件合資關係成立後，被上訴人均未告知關
    於投資土地之相關進程，其亦不知悉其他投資人身分，被上
    訴人於其不知情且未經其授權下所購入之系爭合資財產，應
    屬被上訴人與其他股東間合資關係之合資財產，與兩造間之
    合資關係無涉，且其並未授權被上訴人得單獨處理及執行兩
    造合資項目，被上訴人越權處理合資事務之行為應不生效力
    ，故被上訴人自行將兩造之合資關係與被上訴人與他人之合
    資關係相互參雜，混充無關之投資人及投資標的，對其應不
    生效力，兩造間之合資關係並無清算之必要云云。惟查，被
    上訴人已依合資約定取得部分系爭合資財產所有權，並登記
    在被上訴人及訴外人葉智文名下等情，業據上訴人提出不動
    產買賣契約書、土地登記謄本、提存書及協議書為證（見本
    院卷一第113-221頁），參以被上訴人於上訴人於108年11月
    8日詢問系爭合資財產在何人名下時，被上訴人即告知上訴
    人：「我跟葉智文各二分之一」，並於同年12月8日向上訴
    人表示：「你的十分之一股要登記誰的名字請趕快決定，謝
    謝」等語，有兩造LINE對話記錄在卷可參（見原審卷第103
    、108頁背面），可見上訴人亦知悉被上訴人有為合資購買
    系爭合資財產之事實，且未曾質疑被上訴人未經得其同意即
    向第三人購買土地，堪信被上訴人有依合資約定購買土地之
    權，上訴人抗辯其未授權被上訴人處理合資事務云云，不足
    採信。至被上訴人於處理合資事務是否有可歸責事由而造成
    投資人損害，僅為被上訴人應否對投資人負損害賠償責任，
    與本件合資關係解散後應否清算無關。本件合資關係於投資
    人出資後，已取得部分系爭合資財產，自應為清算後始能知
    悉損益，並據此返還出資額及分配損益，被上訴人辯稱兩造
    間之合資關係並無清算之必要云云，不足採憑。
　⒋上訴人另雖辯：合資契約為繼續性契約，被告得隨時終止契
    約，依民法179之規定，請求被上訴人返還上訴人之出資云
    云。惟依上揭最高法院判決意旨，合資契約之一方表示退出
    合資關係，關於出資額之返還，仍應類推適用民法第689 條
    、第697 條等合夥之規定，仍待系爭合資財產變賣了結後計
    算損益，方可請求返還，自不得逕依民法第179條規定請求
    被上訴人返還其出資。上訴人此部分抗辯，要無可採。
　㈢被上訴人主張系爭執行程序應撤銷及上訴人不得否持系爭裁
    定對被上訴人強制執行，是否有理由？
　⒈按票據債務人不得以自己與發票人或執票人之前手間所存抗
    辯之事由對抗執票人，票據法第13條前段定有明文，依該法
    條之反面解釋，在發票人與執票人為直接前、後手之情形，
    發票人應仍得對執票人主張彼此間所存之抗辯事由。另按執
    行名義無確定判決同一之效力者，於執行名義成立前，如有
    債權不成立或消滅或妨礙債權人請求之事由發生，債務人亦
    得於強制執行程序終結前提起異議之訴，強制執行法第14條
    第2 項定有明文。而所謂妨礙債權人請求之事由，則指債權
    人就執行名義所示之請求權，暫時不能行使而言。
　⒉經查，被上訴人簽發系爭本票予上訴人之原因關係，在確保本件合資關係解散並就系爭合資財產清算完結後，上訴人就其出資返還之請求權得為實現等情，為兩造所不爭執（見原審卷第120頁背面），而上訴人之出資返還請求權，需待系爭合資財產清算完結後方可行使，系爭合資財產既尚未完成清算程序，系爭本票債權額即無以確定，則被上訴人就系爭執行程序於系爭合資財產清算完結前，確存有妨礙上訴人行使系爭本票債權之事由。從而，被上訴人請求上訴人於系爭合資財產清算完結前，不得持系爭本票裁定，對原告聲請強制執行，應屬有據。又上訴人已執系爭本票裁定為執行名義為強制執行，被上訴人既有前開妨礙妨礙上訴人請求之事由，被上訴人請求系爭執行程序應予撤銷，亦屬有據。
五、綜上所述，被上訴人依強制執行法第14條第2項規定，請求
    上訴人於系爭合資財產清算完結前，不得持系爭本票裁定，
    對被上訴人聲請強制執行，並請求系爭執行程序應予撤銷，
    為有理由，應予准許。原審判決被上訴人備位之訴勝訴，核
    無不合。上訴人上訴意旨就此部分指摘原判決不當，求予廢
    棄改判，為無理後由，應予駁回。
六、本件事證已明，兩造其餘攻擊防禦方法及所提證據，經本院
    斟酌，核與判決結果不生影響，爰不再一一論述，附此敘明
    。
七、據上論結，本件上訴為無理由，依民事訴訟法第436 條之1
    第3 項、第449 條第1 項、第78條，判決如主文。
中　　華　　民　　國　　111 　年　　2 　　月　　15　　日
                  民事第一庭  審判長法　官　林春長
　　　　　　　　　                  法  官  蕭淳尹
　　　　　　　　　                  法  官  郭俊德
以上正本係照原本作成
本判決除以適用法規顯有錯誤為理由，並經本院許可外，不得上
訴。如提起上訴，應於收受後20日內，敘明理由，向本院提出上
訴狀。 
中　　華　　民　　國　　111 　年　　2 　　月　　15　　日
                                    書記官　蕭尹吟
附表
 本票號碼  發票日（民國）     到期日  票面金額（新臺幣） 發票人  CH362494 108 年6 月15日     無記載   1,936萬元 許時棣